【裁判字號】    89,台上,3245
【裁判日期】    890608
【裁判案由】    貪污
【裁判全文】
最高法院刑事判決                              八十九年度台上字第三二四五號
    上  訴  人  甲○○
                乙○○
右上訴人等因貪污案件，不服台灣高等法院中華民國八十八年十二月八日第二審更審
判決（八十八年度上更(一)字第二九六號，起訴案號：台灣桃園地方法院檢察署八十六
年度偵字第一六六六一號），提起上訴，本院判決如左：
    主  文
原判決撤銷，發回台灣高等法院。
    理  由
本件原判決認定上訴人甲○○係桃園縣政府之約僱稽查員，於民國八十六年五月間奉
調支援該府工務局建築管理課，負責辦理稽查日期及出勤人員之編排、每日稽查記錄
表發文各單位、公共安全收文及分文等業務，為依據法令從事公務之人員，明知桃園
縣警察局所轄各分局依法查報無照營業或違規營業之商店後移送縣政府據以依法裁罰
之公函（包括檢附之違規商店之營利事業登記證影本、臨檢紀錄表及警訊筆錄），應
依規定掛號後分別送交各承辦人依法裁罰，因而該等公函及其內容為關於中華民國國
防以外應秘密之文書及消息，不得隨意交付或洩漏上開應秘密之文書即前揭公函或其
內容予不相關之他人，詎其因見所收受之前揭公函，並無簽收登記，致有無依規定掛
號後交給承辦人處理，他人亦無從知悉，乃認有機可趁，遂於同年十一月間，在桃園
縣政府工務局建築管理課之休息區與任職於「全國建築物安檢公司」之上訴人乙○○
共同基於概括之犯意聯絡，約定由甲○○將其職務上所取得之各警察分局查報之違規
營業之商店名稱、住址及負責人姓名等資料洩漏給乙○○後，由乙○○或乙○○所找
之人向該等違規營業之商店要求交付賄款新台幣（下同）三萬五千元，若該違規營業
之商店同意交付上開賄款，乙○○即通知甲○○，甲○○再將上開警察分局查報移送
之公函不經掛號處理等正常程序而直接交給乙○○，再由乙○○或其指定實際行事之
人持至違規營業者面前，於收得賄款之同時，在該商店負責人面前銷毀，而使該違規
營業之商店得以免受裁罰，事成之後由甲○○分得其中一萬五千元之賄款，餘二萬元
則由乙○○及其下手朋分。二人謀議既定後，甲○○隨即於同年十一月十日左右，在
其桃園縣桃園市縣○路二一○號四樓之住處，交付乙○○一批桃園縣警察局各分局查
報違規營業後移送桃園縣政府其上載有應受裁罰之商店名稱、地址、負責人姓名之公
函影印資料，乙○○於取得上開資料後，即於同年十二月八日將上開資料交給其往日
軍中部屬，現一同任職於「全國建築物安檢公司」之廖建勝（業經判處罪刑確定），
並獲廖建勝之允諾，而加入乙○○與甲○○二人之犯罪謀議中（雖然廖建勝不認識甲
○○，但知乙○○交付之資料來自桃園縣政府之某一公務員之手，而與之有共同犯意
之聯絡，甲○○則於與乙○○謀議時，即已預見乙○○將找其他人手參與，而有透過
乙○○而與該參加之人共同為本件不法行為之意思聯絡及行為分擔），三人乃基於共
同概括之索賄、受賄犯意，輾轉約定（即由乙○○居中）由廖建勝出面，按址向該等
被查報之違規營業商店要求交付三萬五千元之賄款，如該等商店同意交付賄款，即通
知乙○○，由乙○○向甲○○取得遭警查報之該業者違規營業資料（即前開警局查報
後移送縣府之公函及檢附之營利事業登記證影本、臨檢紀錄表及警訊筆錄等）後，再
於付款之店家面前銷毀上開查報資料，該商家即可免受主管機關即桃園縣政府之裁罰
。廖建勝隨即持上開資料，而有下列二次之索賄及一次受賄之行為：於同年十二月十
五日晚間六時許，廖建勝至位於桃園縣中壢市○○路三十二號五樓之「君愛護膚坊」
店內，自稱「小林」，要找老闆，適巧店主陳淑華不在店內，廖建勝乃留下「林宜南
0000000代號025」之名片，經由店內人員轉告陳淑華，陳女隨即打電話給廖建勝，在
電話中廖建勝要求給付三萬五千元賄賂，即可將警方告發「君愛護膚坊」之罰單資料
撕去而使「君愛護膚坊」免受處罰，陳淑華則表示須先看到資料（按即前開公函）後
才能決定，廖建勝遂將上情通知乙○○，由乙○○轉知甲○○後，甲○○乃於同日某
時在前開住處將桃園縣警察局中壢分局查獲君愛護膚坊違規營業後移送桃園縣政府之
公函（包括檢附之營利事業登記證影本、臨檢紀錄表及警訊筆錄）之關於中華民國國
防以外應秘密之文書交付予乙○○，再由廖建勝於翌日（十六日某時）到乙○○上址
住處向乙○○取得上開公函，並立即與陳淑華以電話聯絡，約定見面交付賄款之時地
，二人遂於十六日晚間七時許，在桃園縣中壢市陳淑華住處附近之榮興街入口處見面
，經陳淑華應允交付賄款後，廖建勝隨即當場將該甲○○職務上掌管之文書即上開公
函予以撕毀後，陳淑華始交付三萬五千元之賄賂予廖建勝（於原審更審前審理時，由
廖建勝向法院提出與該筆賄款同額之金錢扣案）。同年十二月十五日晚間十九時許，
廖建勝至桃園縣中壢市○○○路五十七號二樓之「華倫貝娜美容器材行」，自稱「小
林」，要找老闆，適巧該器材行老闆陳匡卓不在店內，由店內人員告知陳匡卓之行動
電話號碼，廖建勝乃直接打電話給陳匡卓，要求給付三萬五千元賄賂，即可將警方告
發「華倫貝娜美容器材行」無照營業之資料撕去而免受處罰，陳匡卓虛予應允，要廖
建勝於翌日（十六日）晚間把資料帶到其店內來拿錢，廖建勝則要求另約地點，二人
言明翌日再聯絡。陳匡卓即向桃園縣警察局中壢分局內壢派出所報案，翌日（十六日
）二人再以電話聯絡，陳匡卓在警方的指示下，約廖建勝於當日晚間九時十分許，在
桃園縣中壢市○○路○段之內壢火車站前見面商談，廖建勝依約前往後，陳匡卓乃佯
稱先交付一萬元之賄款，餘款俟翌日（即十七日）廖建勝在其店內出示移送之公函後
再行交付等語，廖建勝遂應允並收受該一萬元之賄款時，為在場埋伏之警員當場查獲
（該一萬元業經陳匡卓領回）。廖建勝被查獲當時，先從其身上取出廖建勝於一、二
小時前剛撕毀，有關「君愛護膚坊」之桃園縣警察局中壢分局移送縣府公函正本（八
十六年十一月二十日中警分行字第四五四二號函）、現場負責人警訊筆錄正本、警方
於八十六年十一月十二日現場檢查紀錄表正本及「君愛美容材料行」營利事業登記證
影本等資料（以上文件均經廖建勝當著付款人陳淑華面前撕成碎片，經原審還原部分
內容），廖建勝於接受訊問後，又於翌日（十七日）上午八時許，經警帶廖建勝至上
開內壢火車站前，從廖建勝於案發日晚騎乘之機車（車牌號碼ＥＤＴ－四一三號）車
箱內查獲扣得之廖建勝自乙○○處取得，原為甲○○所有，而供其等為本件犯行之影
印資料壹批與廖建勝所有，亦係供本件犯罪使用，其上記載違規營業商店店名及地址
之筆記簿一本。同年十二月十六日當晚警方因廖建勝之供述，查出乙○○涉案，隨即
於同日二十二時五分許，在乙○○上址住處查獲乙○○；再經乙○○之供述，查出甲
○○涉案，由警方於翌日（十七日）下午三時許，持台灣桃園地方法院檢察署檢察官
核發之搜索票及拘票，在桃園市縣○路二一○號四樓甲○○之住處查獲甲○○，並搜
索扣得如原判決附表一、二所示尚非供犯罪所用之文件等情。因而撤銷第一審關於甲
○○、乙○○部分之科刑判決，改判依牽連犯關係，從一重論處上訴人甲○○共同連
續依據法令從事公務之人員，對於違背職務之行為，收受賄賂罪刑；論處上訴人乙○
○共同連續與依據法令從事公務之人員，對於違背職務之行為，收受賄賂罪刑，固非
無見。
惟查：(一)、原判決理由二(二)２說明，初稱上訴人乙○○，於偵查中自白犯罪，復供出
共犯甲○○，讓偵查機關能查獲（甲○○）犯行，但所共同收取之唯一一筆賄賂（款
）三萬五千元，係經廖建勝交由法院扣案，而非乙○○繳交其犯罪所得，……。繼稱
乙○○因一時貪念，致與公務員甲○○共同謀議收受賄賂，犯後已於警訊及偵查中自
白，且供出共犯甲○○，使本件順利破案，更且於案發後不久，即自動將本應追繳沒
收之賄款三萬五千元返還業者，……。終又稱乙○○並沒有自動繳交全部賄款或所得
財物之行為，……故公訴人認應依貪污治罪條例第八條第二項規定減輕其刑，尚有未
洽云云。前後不一，顯然相互矛盾，且與事實欄所載廖建勝於原審更審前向法院提出
與該筆賄款（指陳淑華交付之三萬五千元）同額之金錢，由法院扣案等情，亦不相一
致。殊難謂無判決理由矛盾之違法。(二)、貪污治罪條例第十條第一項所定應予追繳沒
收或發還被害人之財物，以所得者為限，其無所得或已發還者，自無從再為追繳或發
還之諭知。本件「君愛護膚坊」陳淑華所交付之賄賂（款）三萬五千元，已由廖建勝
委請友人蕭添春返還陳淑華，業據廖建勝、陳淑華供明在卷（見一審卷第四十二頁、
第五十三頁背面，原審八十七年度上訴字第三八二七號卷第一一四頁）。另卷附之原
審八十七年保字第二四二九號總務科贓物庫復片及其附表（見原審八十七年度上訴字
第三八二七號卷第二十九頁、第三十頁）亦均未有三萬五千元扣案之記載。原判決理
由以該扣案之三萬五千元依法沒收國庫，不應發還陳淑華，於主文諭知「扣案之新台
幣三萬五千元沒收」。另又以該三萬五千元由廖建勝提出於法院扣案，有八十七年度
保字第二四二九號證物袋（即上述之贓物庫復片及其附表）可稽，自不發生追繳，或
一部、全部無法追繳，應以被告（即上訴人）之財產抵償之問題，爰不另諭知應予追
繳及諭知全部或一部無法追繳時，應以其財產抵償等語。然稽之上述卷內證據資料，
該三萬五千元既已由廖建勝委請友人蕭添春返還陳淑華，自無從再為追繳沒收之諭知
。是原判決所認定之事實，與卷內證據資料，顯不相適合，殊難謂無證據上理由矛盾
之違法。上訴人等上訴意旨雖均未指摘及此，惟為本院得依職權調查之事項，應認原
判決仍有撤銷發回更審之原因。又原判決不另為諭知無罪部分，本乎審判不可分原則
，應併予撤銷發回，附此明。
據上論結，應依刑事訴訟法第三百九十七條、第四百零一條，判決如主文。
中      華      民      國    八十九    年      六      月      八      日
                              最高法院刑事第三庭
                                  審判長法官  陳  錫  奎
                                        法官  洪  清  江
                                        法官  吳  昆  仁
                                        法官  李  伯  道
                                        法官  陳  世  雄
      右正本證明與原本無異
                                              書  記  官
中      華      民      國    八十九    年      六      月     十三     日


司法院資訊處製作；財團法人民間司法改革基金會備份。
